【裁判字號】    97,台上,3633
【裁判日期】    970807
【裁判案由】    偽造文書
【裁判全文】
最高法院刑事判決            九十七年度台上字第三六三三號
上  訴  人  甲○○
            乙○○
共      同
選任辯護人  王忠沂律師
上列上訴人等因偽造文書案件，不服台灣高等法院台中分院中華
民國九十六年十二月二十六日第二審更審判決（九十五年度重上
更(二)字第一六二號，起訴案號：台灣苗栗地方法院檢察署八十八
年度偵字第一、二七四、二七五、四三五、五０三、五八八、二
三一０、三一八七號），提起上訴，本院判決如下：
    主  文
上訴駁回。
    理  由
一、行使偽造私文書部分：
按刑事訴訟法第三百七十七條規定，上訴於第三審法院，非以判
決違背法令為理由，不得為之。是提起第三審上訴，應以原判決
違背法令為理由，係屬法定要件。如果上訴理由書狀並未依據卷
內訴訟資料，具體指摘原判決不適用何種法則或如何適用不當，
或所指摘原判決違法情事，顯與法律規定得為第三審上訴理由之
違法情形，不相適合時，均應認其上訴為違背法律上之程式，予
以駁回。本件上訴人甲○○、乙○○上訴意旨略稱：(一)、「永慶
門窗中心」係由乙○○負責，甲○○並未參與經營，且「永慶門
窗中心」於民國八十五年間，並無財務狀況不佳之情形。又乙○
○供稱：借票是甲○○處理，互助會是伊處理，而甲○○亦供稱
未參與互助會之事。另互助會會單之會首均記載係乙○○，亦係
乙○○主持標會及填寫「吳臺玉」、「羅來妹」名義之標單。均
足見甲○○並未參與偽造及行使相關標單犯行，乃原判決未說明
經由何項調查及有何證據，堪認甲○○與乙○○間就偽造及行使
標單之犯行，彼此間具有犯意聯絡及行為分擔之共同正犯關係，
於法有違。(二)、徐貴枝以「羅來妹」名義參加互助會，徐貴枝並
同意將該會借與甲○○標用，彼等二人另約定同時投標，如開標
後由羅來妹得標，則將其換為甲○○得標，上情業據證人徐素珍
供述明確，且徐貴枝並於原審更審前為有利於上訴人等之供述，
足見乙○○並無冒用「羅來妹」之名義標會。乃原判決就徐素珍
、徐貴枝有利上訴人等供述各情，未說明其何以不能為有利上訴
人等論斷之理由，於法有違。(三)、劉瑞琴以「吳臺玉」名義參加
互助會，劉瑞琴於八十七年十月十日晚上開標前，以電話囑託乙
○○一起填寫「吳臺玉」、甲○○之標單投標，如其中一人得標
，則每人各用會款一半，開標結果由「吳臺玉」得標，劉秋香當
場問乙○○「吳臺玉」係何人，乙○○答稱係劉瑞琴之嫂嫂，嗣
劉瑞琴亦同意每人各用會款一半，並繳清「吳臺玉」部分死會之
會款，乙○○並無冒用「吳臺玉」名義詐標會款情事。上情有劉
秋香、劉瑞琴相關之供述可資證明。乃原判決僅以乙○○承認代
寫「吳臺玉」標單，即認乙○○有偽造「吳臺玉」名義標單情事
，於法有違。(四)、原判決所論述說明之理由，均不能證明甲○○
有參與偽造「吳臺玉」、「羅來妹」名義標單之犯行，且甲○○
縱承認有參與招集互助會，亦不能以此推論甲○○必然有參與偽
造標單情事。又原判決就乙○○供述：互助會並非與甲○○共組
，是伊一個人做的等語，未說明其何以不能為有利甲○○論斷之
理由；另原判決於事實欄認定甲○○未參與行為之分擔，為同謀
共同正犯，然又於理由欄說明甲○○分擔犯罪行為之實行，其事
實欄之認定記載與理由欄之論述說明，相互矛盾，均於法有違。
(五)、第一審論上訴人二人以共同行使偽造私文書罪，各處有期徒
刑一年八月，上訴人二人不服第一審判決提起上訴後，原審更審
前先後判處上訴人二人各有期徒刑一年及八月，原審則判處甲○
○有期徒刑一年六月（經減為有期徒刑九月），其所量定之刑較
原審更審前為重，雖未違法，然似嫌過苛。又乙○○與甲○○既
為共同正犯，乃原判決未說明何以乙○○可判處較輕之有期徒刑
一年（經減為有期徒刑六月）之理由，均於法有違等語。
惟查原判決認定上訴人二人有原判決事實欄所記載之共同連續行
使偽造私文書，足以生損害於他人犯行，係以訊據上訴人二人雖
否認有前揭犯行，甲○○辯稱：「永慶門窗中心」是乙○○在經
營，民間互助會亦是乙○○所招募，伊未參與任何互助會之事，
亦不知乙○○有無偽造會員名義冒標；乙○○辯稱：伊雖擔任會
首招募如原判決事實欄所載之互助會，而伊於第七會、第八會確
以「吳臺玉」、「羅來妹」名義之標單，以新台幣（下同）七千
元之標息標得相關會款，但伊與劉瑞琴多年來均各擔任會首招集
互助會，雙方互標會款使用，並約定其中一人得標，每人各用一
半會款，伊代寫「吳臺玉」之標單，係受劉瑞琴之囑託而為，事
後亦將一半會款交給劉瑞琴，一半則係劉瑞琴借伊使用，並非冒
標。另伊係經徐貴枝同意將「羅來妹」之會借與甲○○標用，該
部分亦無何冒標情事等語。然查上訴人二人確有前揭犯行，業據
乙○○於事實審法院審理中，坦承有以「吳臺玉」、「羅來妹」
名義填寫標單標得相關會款等情是實，參酌劉瑞琴、徐貴枝均指
稱：彼等未同意或授權上訴人等借用「吳臺玉」、「羅來妹」之
名義標會；證人劉秋香證稱：「我有到劉瑞琴家坐坐，告訴劉瑞
琴【吳臺玉得標】」、「（劉瑞琴有表示什麼？）她說我沒有去
標會，為什麼得標」；乙○○雖辯解：伊係徵得徐貴枝之同意以
「羅來妹」之名義填寫標單標得會款云云，然其上開辯解核與其
於第一審提出答辯狀所載之內容不符，亦與其於原審更審前提出
答辯狀所載之情節有異，其相關辯詞前後明顯不一；甲○○亦參
加互助會且尚未得標，如其欲以最高標之七千元標會，則由甲○
○以其名義競標即可，何需另向徐貴枝借用「羅來妹」名義標會
，堪認劉瑞琴、徐貴枝並未同意或授權乙○○以「吳臺玉」、「
羅來妹」之名義標會。另參酌上訴人二人於第一審審理中供承：
伊等二人自八十四年間起，開始共同經營「永慶門窗中心」，並
自八十五年間起財務狀況不佳等情明確；依「甲○○、乙○○與
債權人債務問題協調會會議紀錄影本」所載內容，足見上訴人二
人於八十七年十一月三十日，係因積欠三千萬元之債務且借貸無
門，而離開原址前往他處；依乙○○所供述之內容，足見上訴人
二人至八十七年十月前，已無支付及清償能力；甲○○就「永慶
門窗中心」自八十五年間起，營運出現異常之狀況後，上訴人二
人共同經營之「永慶門窗中心」係如何調度資金一節，甲○○於
第一審審理中供稱：「我太太較清楚，八十四年五月後，我招互
助會週轉」；上訴人二人就「八十七年十月十日標會有何人在場
？」一節，乙○○供稱：甲○○有在場等情，而甲○○亦未當庭
否認其事，且另供稱：「標會很多人抽籤，我們是借他的會來標
，……我們是互相借標的」；甲○○於第一審審理中供承：八十
七年十一月十日冒標得之會款，係用於支付票款等情，堪認上訴
人二人共同經營「永慶門窗中心」，因至八十七年十月間已無支
付能力，乃推由乙○○偽造「吳臺玉」、「羅來妹」名義標單冒
標會款，甲○○與乙○○間就上開犯行，彼此間顯互有犯意聯絡
，並推由乙○○實行犯罪行為。徐素珍相關供述之內容，或與事
實發生時間不盡一致，或與乙○○所辯解之內容不盡相符；徐貴
枝於原審更審前雖曾為有利於乙○○之供述，然其嗣已明確供稱
：伊因乙○○於第一審判決後表示要還伊錢，伊想留給乙○○一
條生路，始於原審更審前為上開有利於乙○○之供述，並提出相
關證明書及債款償還承諾書影本為證，徐素珍、徐貴枝有利於上
訴人等供述各情，均不能為有利於上訴人等之論斷。證人張碧霞
於原審審理中雖為有利於上訴人等之供述，然該證人於其個人所
提出之刑事告訴狀，及於檢察官偵查中則均指稱：上訴人等有如
原判決事實欄所載冒標會款情事，而參酌張碧霞並非相關互助會
之會員，衡情其並無共同誣陷上訴人二人之動機；徐貴枝苟有事
先同意或授權乙○○以「羅來妹」之名義標會，則其於請張碧霞
在告訴狀內記載此部分之事實時，衡情應無向張碧霞自承此部分
申告不實之理，張碧霞有利上訴人等供述各情，並無足取。上訴
人二人否認辯解各情，均無非係屬事後卸責之詞，不足採信等情
，予以綜合判斷。因而撤銷第一審判決，改判論處上訴人二人共
同連續行使偽造私文書，足以生損害於他人罪刑，已於判決內說
明其所憑之證據及其認定之理由，從形式上觀察，並無違背法令
之情形。按供述證據前後，雖稍有參差或互相矛盾，事實審法院
非不可本於經驗法則斟酌其他證據作合理之比較定其取捨，從而
供述證據之一部認為真實者予以採取，亦非證據法則所不許。又
證據之取捨與證據之證明力如何，均屬事實審法院得自由裁量、
判斷之職權；苟其此項裁量、判斷，並不悖乎通常一般之人日常
生活經驗之定則或論理法則，又於判決內論述其何以作此判斷之
心證理由者，即不得任意指摘其為違法，而據為提起第三審上訴
之合法理由。原判決綜合上述各項證據資料，認定上訴人二人確
有前揭犯行，且彼等二人間互有犯意聯絡；說明徐素珍、徐貴枝
有利上訴人等供述各情，並不能為有利上訴人等論斷之理由等情
，乃其採證認事調查職權之合法行使，且無上訴意旨所稱理由不
備等情事，上訴意旨任意為有利於己之推論，並非有據。原判決
已說明甲○○辯稱：互助會是乙○○在負責，伊不知亦未參與冒
標犯行；乙○○辯稱：互助會部分係伊一人所為，甲○○並未參
與等情，均屬飾卸迴護之詞，並無可採之理由（原判決理由欄二
、(四)）；原判決於事實欄認定記載：上訴人二人共同基於行使偽
造私文書之概括犯意聯絡，推由乙○○偽造「吳臺玉」、「羅來
妹」名義之標單，於理由欄論述說明：……上訴人二人或有事先
同謀而具有犯意聯絡（互助會部分），或有犯意聯絡及行為分擔
，均為共同正犯（原判決第二十頁第三至四行）等情，其間並無
何矛盾不符之處，上訴意旨(四)未依卷內資料而任意指摘，並非有
據。又量刑輕重係屬事實審法院得依職權自由裁量之事項，茍已
斟酌刑法第五十七條所列情狀而未逾法定刑度，即不得遽指為違
法。原判決已敘明如何依刑法第五十七條之規定，斟酌上訴人二
人犯罪之一切情狀及甲○○犯罪情節較重等情，而於法定刑內分
別量處甲○○、乙○○各有期徒刑一年六月（經減為有期徒刑九
月）、一年（經減為有期徒刑六月）之理由（原判決第二十一頁
第二十五至二十九行），上訴意旨(五)漫事指摘，亦非有據。上訴
人二人上訴意旨徒憑己意或就原判決已有說明之事項，或就原審
判斷證據證明力之合法職權行使，漫指其違法，重為單純事實上
之爭執，難謂係適法上訴第三審之理由，其此部分上訴違背法律
上之程式，應予駁回。
二、詐欺取財部分：
按刑事訴訟法第三百七十六條所列各罪之案件，經第二審判決者
，不得上訴於第三審法院，法有明文。本件上訴人二人牽連犯詐
欺取財罪部分，原判決認係成立刑法第三百三十九條第一項之罪
，核屬刑事訴訟法第三百七十六條第四款之案件，依上開說明，
既經第二審判決，自不得上訴於第三審法院。縱此部分與前述上
訴人二人行使偽造私文書部分，有牽連犯關係為裁判上一罪，但
其行使偽造私文書部分之上訴為不合法，本院應從程序上予以駁
回，而無從為實體上判決，對於輕罪之此部分，亦無從適用審判
不可分原則，為實體上審判。上訴人二人竟復對此部分提起上訴
，並提出多項理由再為爭辯，顯為法所不許，應予駁回。
據上論結，應依刑事訴訟法第三百九十五條前段，判決如主文。
中    華    民    國  九十七  年    八    月    七    日
                      最高法院刑事第一庭
                          審判長法官  董  明  霈
                                法官  林  茂  雄
                                法官  張  祺  祥
                                法官  宋      祺
                                法官  陳  祐  治
      本件正本證明與原本無異
                                      書  記  官
中    華    民    國  九十七  年    八    月   十四   日
                                                    M


司法院資訊處製作；財團法人民間司法改革基金會備份。
